【裁判字號】    99,家抗,23
【裁判日期】    990713
【裁判案由】    確定訴訟費用額
【裁判全文】
臺灣高等法院臺中分院民事裁定  99年度家抗字第23號
抗  告  人 財團法人法律扶助基金會
法定代理人 丙○○○
送達代收人 乙○○
相  對  人 甲○○
抗告人因與相對人等間確定訴訟費用額事件，對於中華民國99年
5月18日臺灣南投地方法院99年度家聲字第1號所為裁定提起抗告
，本院裁定如下：
      主  文
原裁定廢棄。
    理  由
一、本件抗告意旨略以：
（一）「分公司為受本公司管轄之分支機構，並無獨立之財產，
      為謀訴訟上便利，現行判例雖從寬認分公司就其業務範圍
      內之事項涉訟，有當事人能力，但不能執此而謂關於分公
      司業務範圍內之事項，不得以總公司名義起訴。」（最高
      法院66年台上字第3470號判例參照）
（二）「屏東總廠為被上訴人公司管轄之分支機構，為謀訴訟上
      便利，雖認屏東總廠就其業務範圍內之事項涉訟，有當事
      人能力，但權利主體為被上訴人，自不能執此而謂關於被
      上訴人所屬屏東總廠業務範圍內之事項，亦不得以被上訴
      人總公司名義起訴。」（最高法院83年台上字第527號裁
      判）
（三）「分公司為受本公司管轄之分支機構，並無獨立之財產，
      其人格為單一而不可割，故關於分公司業務範圍內之事項
      ，自得以本公司名義起訴。」（最高法院77年台上字第
      478頁 ）
（四）查抗告人僅登記為單一法人，人格為單一不可分割，而所
      屬之各地分會並無各別登記為法人，自無獨立的法人格，
      僅為抗告人之內部機關，故關於抗告人之權利義務之負擔
      或行使，應由權利主體之抗告人為之，理至灼然。另按，
      法律扶助法第9、10、11條雖就抗告人及分會所辦理之事
      項為規定，而檢視分會所得辦理之事項無非亦是在實現、
      執行抗告人應辦理之業務，該規定僅係同一法人內部機關
      之事務分配規定（如附件）。又法律扶助法第35條第4項
      確定訴訟費用額之聲請固係由抗告人之分會執行，惟依據
      前揭說明及最高法院之判例及裁判意旨所示，不能執此而
      謂關於分會業務範圍內之事項，不得以基金會名義起訴或
      被訴，是抗告人自得以自己名義聲請裁定確定訴訟費用額
      ，與法無違。
二、按為實現法律扶助法之立法目的，應成立財團法人法律扶助
    基金會（下稱基金會）；基金會會址設於主管機關所在地，
    基金會得按地方法院轄區設立基金會分會（下稱分會）。法
    律扶助法第5條第2項、第9條分別定有明文。而基金會與分
    會辦理事項分別各依同法第10條、第11條規定如下：「基金
    會之辦理事項如下：一、訂定、修正法律扶助辦法。二、規
    劃、執行法律扶助工作。三、法律扶助經費之募集、管理及
    運用。四、推廣法律扶助教育。五、受理政府機關或其他團
    體委託執行法律扶助工作。六、掌理不服分會審查委員會決
    定之覆議案件。七、其他法律扶助事宜。」、「分會辦理事
    項如下：一、法律扶助申請事件准駁、撤銷及終止之審議與
    執行。二、律師酬金及其他費用之預支、給付、酌減、取消
    、返還、分擔或負擔之審議與執行。三、受扶助人與擔任法
    律扶助者間爭議之調解。四、協助法律扶助經費之募集。五
    、執行董事會交辦事項及其他法律扶助事項。」且，分會得
    對於負擔訴訟費用之他造，請求歸還其支出之酬金及必要費
    用。分會得據受扶助人有執行力之執行名義，聲請確定訴訟
    費用額及強制執行。此為法律扶助法第35條第1項至第4項所
    明定。
三、經查：法扶會與其所屬分會辦理業務內容各異，其中律師酬
    金及其他費用之預支、給付酌減、取消、返還、分擔或負擔
    之審議及執行屬於分會之辦理事項，法律扶助法第11條定有
    明文。惟法扶會僅登記為單一法人，其所屬分會並無各別登
    記為法人，是以關於法扶會之權利義務之負擔或行使，應由
    權利主體之法扶會為之。且上開法扶會及其所屬分會辦理業
    務之規定，僅係同一法人內部各機關之事務分配規定，尚不
    影響法扶會以其名義聲請法院確定訴訟費用。又，法律扶助
    法第35條第1項雖規定由分會支出之酬金得向負擔訴訟費用
    之他造請求，然分會既為本會之分支機構，則由本會聲請確
    定訴訟費用額，即無不可。是以，既抗告人僅登記為單一法
    人，且其所屬分會並無法人人格，僅為其內部機關，是以依
    前揭說明，抗告人以其名義聲請確定訴訟費用額，乃與法無
    違。抗告意旨指摘原裁定不當，求予廢棄，乃有理由，應由
    本院廢棄原裁定。
四、據上論結，本件抗告為有理由，依民事訴訟法第492條前段
    ，裁定如主文。
中    華    民    國    99    年    7     月    13    日
                民事第二庭    審判長法  官  邱森樟
                                    法  官  謝說容
                                    法  官  蔡秉辰
以上正本係照原本作成。
不得抗告。
                                        書記官  洪麗華

中    華    民    國    99    年    7     月    14    日

司法院資訊處製作；財團法人民間司法改革基金會備份。
